臺灣高等法院高雄分院民事判決　　　　　 95年度上字第181號
上　訴　人　甲○○
訴訟代理人　廖虹羚律師
被上訴人　　乙○○
訴訟代理人　郭憲文律師
上列當事人間請求所有權移轉登記事件，上訴人對於民國95年8
月31日臺灣高雄地方法院95年度重訴字第41號第一審判決提起上
訴，本院於96年1月3日言詞辯論終結，判決如下：
    主  文
原判決廢棄。
被上訴人在第一審之訴駁回。
第一、二審訴訟費用由被上訴人負擔。
    事  實
一、被上訴人主張：坐落高雄市○○區○○段二小段233 之10地
    號土地，面積117 平方公尺，權利範圍全部，及其上同小段
    734 建號即門牌號碼高雄市鼓山區○○○路202 巷21號，權
    利範圍全部（下稱系爭房地），係被上訴人於民國92年間出
    資向訴外人皇統建股股份有限公司（下稱皇統公司）購買，
    並為理財及節稅之故，借用被上訴人之子即上訴人名義與皇
    統公司簽訂買賣契約，且將系爭房地所有權借名登記為上訴
    人所有。嗣被上訴人於94年10月31日，委由律師發函通知上
    訴人終止兩造間借名登記契約，並請求上訴人將系爭房地所
    有權移轉登記予被上訴人，惟上訴人竟置之不理等情。系爭
    房地為被上訴人所有，爰依兩造間借名登記契約終止後回復
    原狀之法律關係、民法第179 條及第767 條規定，擇一請求
    命上訴人將系爭房地之所有權移轉登記予被上訴人之判決（
    原審為被上訴人勝訴之判決）。於本院聲明：上訴駁回。
二、上訴人則以：被上訴人將系爭房地贈與上訴人，始將系爭房
    地登記為上訴人所有，並非借名登記，系爭房地為上訴人所
    有，無移轉所有權予被上訴人之義務等語置辯。於本院聲明
    ：(一)原判決廢棄。(二)被上訴人在第一審之訴駁回。
三、兩造不爭執之事項：
　(一)系爭房地買賣價金為新台幣（下同）760 萬元，760 萬元全
  　部由被上訴人付清，其中560 萬元是以上訴人之名義貸款，
    但事後均由被上訴人清償完畢。有系爭房地清償證明（原審
    卷第43～46頁）及系爭房地之貸款契約3 份（原審卷第61～
　　66頁）可稽。
　(二)本件被上訴人起訴時，系爭房地之所有權狀、買賣契約書、
    使用執照、保險單、繳款書、保固卡等皆由被上訴人持有中
    。有系爭房地之買賣契約書影本2 份（原審卷第7 ～8頁）
    、系爭房地所有權狀、使用執照、保險單、保固卡等影本（
    原審卷第11～21頁）可稽。
　(三)被上訴人於94年10月31日委託律師發函予上訴人終止借名登
  　記關係，要求上訴人將系爭房地所有權移轉登記予被上訴人
    。有94年10月31日律師函及回執（原審卷第24～26頁）為證
　(四)系爭房地曾經由上訴人、被上訴人、被上訴人配偶即上訴人
  　之母林國華及被上訴人之次子吳愷國共同居住。
四、兩造之爭點：
　(一)兩造就系爭房地係成立借名登記契約或贈與契約？
　(二)被上訴人可否請求上訴人移轉系爭房地所有權予被上訴人？
五、兩造就系爭房地係成立借名登記契約或贈與契約？
　　被上訴人主張：系爭房地係被上訴人所購得，將所有權借名
    登記為上訴人所有等語，但為上訴人否認，並抗辯：被上人
    將系爭房地贈與上訴人等語。經查：
  (一)按不動產登記名義人，在常態即所有權人，而系爭房地於92
    年5 月27日登記為上訴人所有，此有系爭土地、建物登記謄
    本可稽（原審卷第9 ～10頁），在常態，上訴人應即為系爭
    房地所有權人。則被上訴人主張系爭房地係其所有，為理財
    及節稅目的，經與上訴人口頭合意，由被上訴人購買系爭房
    地借名登記上訴人名下，並約定借名登記期間如有出售逕以
    上訴人名義為之，若未出售，則俟被上訴人或配偶名下無房
    地時再移轉登記被上訴人名義，而成立借名登記契約云云。
    因借名登記契約，係屬於「非典型契約」之一種，且被上訴
    人主張無使系爭房地之登記名義人即上訴人取得所有權之意
    ，被上訴人自應就其主張借名登記契約確已成立之事實，負
    舉證責任，若其先不能舉證，縱上訴人就其抗辯事實不能舉
    證，或所舉證據尚有疵累，仍難認負舉證責任之被上訴人已
    盡其舉證責任，自不得為其有利之認定。
  (二)被上訴人以：系爭房地所有之價款均由被上訴人支付，並由
    被上訴人清償全部貸款。且系爭房地購買過程全由被上訴人
    出面接洽等情，有證人即皇統公司行銷員鍾瑞明證述明確為
    據。惟查，被上訴人此部分主張雖為上訴人所不爭執，但系
    爭房地之買賣價金縱係被上訴人支付，且由被上訴人出面與
    出賣人洽購系爭房地，惟被上訴人將其出資所購得之不動產
    登記為其子上訴人名義所有，可能原因不止借名登記，或為
    贈與或為其他原因，因此上開事實尚不足以證明被上訴人與
    上訴人間確成立借名登記契約。
  (三)被上訴又以：被上訴人一直保管系爭房地之所有權狀及相關
    之買賣所有權移轉契約書、使用執照、保險單、保險費收據
    、土地增值稅免稅證明書、契稅繳款書、地價稅繳款書、保
    固卡等文件（原審卷第7 ～21頁），而以系爭房地所有權狀
    極為重要，若贈與上訴人系爭房地，被上訴人應會將之交付
    上訴人自行保管，既仍由被上訴人保管，足證兩造成立借名
    登記契約云云。然查，系爭房地之93年房屋稅、93、94年地
    價稅及部分水電費由上訴人之母林國華支付，有上訴人提出
    之房屋稅繳款書、地價稅繳款書、水電費收據影本為證（原
    審卷第52～60頁）。而上訴人係被上訴人之子，雖已成年，
    但就讀研究所尚未就業，且尚未結婚，為被上訴人所不爭，
    故有關系爭房地之稅金由父母繳納，亦屬人情之常。自不得
    以被上訴人繳納系爭房地部分之稅金、保險金，即認兩造間
    之關係為借名登記。又縱被上訴人主張上開系爭房地所有權
    狀等文件一直由被上訴人保管之事實屬實，惟在一般由父親
    出面出資購買房地贈與兒子之情形，如兒子尚未成家仍與父
    母同財共居時，由父親保管贈與之房地之所有權狀等資料，
    受贈者之兒子未主動向父親要求保管贈與之房地之所有權狀
    等資料，亦合乎社會常理。因此，自難以系爭房地之上開所
    有權狀等文件係由被上訴人保管，推論出兩造間成立借名登
    記契約。
  (四)被上訴人復以：系爭房地供全家一同居住，即與贈與之常態
    事實不符云云。然查，上訴人雖已27歲，但尚就學中未成家
    就業，依現今社會，仍與父母同財共居者，比比皆是，況且
    系爭房地既係被上訴人出資購買，上訴人因此仍與父母共居
    在系爭房地，未單獨一人居住系爭房地，亦屬人情之常，自
    難以此證明兩造間成立借名登記契約。
  (五)被上訴人復以：被上訴人之父吳壽仁可證明將系爭房地暫時
    登記在上訴人名下，並非要贈與上訴人云云。查：
  (1)證人吳壽仁雖證稱：系爭房地是由被上訴人出資購買，因當
    時被上訴人夫妻名下均有不動產，所以將系爭房地暫時登記
    在上訴人名下，並非要贈與上訴人等語（原審卷第128 ～
    129 頁）。然證人吳壽仁係被上訴人之父，雖為上訴人之祖
    父，但與被上訴人之父子情誼自比與上訴人之祖孫情誼為重
    ，所為系爭房地僅係暫時登記在上訴人名下之證言，是否與
    事實相符，已令人生疑。況且證人林一及林國樑於原審均各
    證述其於92年間曾至系爭房地，與被上訴人閒聊，期間被上
    訴人告知系爭房地係贈與上訴人等語（原審卷第144 ～147
    頁、第148 ～151 頁）。而證人林一僅係上訴人之母林國華
    之同事，與兩造無任何親屬關係，應無甘冒偽證之刑責，而
    為不實之虛詞，其證言為可取。證人林國樑雖為上訴人之舅
    舅，但其上開證言與證人林一所證述相符，自應為可採。另
    證人即被上訴人之次子吳愷國於本院證述: 系爭房地確係其
    父即被上訴人贈與上訴人，且被上訴人亦向其稱等其大學畢
    業後，亦會贈送其一棟房屋等語（本院卷第88～91頁），核
    與證人即上訴人之母林國華及上訴人之舅舅林國樑於原審均
    分別證述被上訴人表示系爭房地給上訴人，及上訴人之弟（
    指吳愷國）長大後，也要買房子給上訴人之弟等情（原審卷
    第152 、149 頁）相符。則被上訴人主張證人吳壽仁上開證
    言，可證明兩造間成立借名契約云云，尚難採信。
  (2)被上訴人雖抗辯：證人林國華為被上訴人之妻，上訴人之母
    ，其之前藉故對被上訴人聲請家暴之保護令，並由上訴人及
    吳愷國作偽證，致台灣高雄地方法院為保護令之裁定，嗣並
    對被上訴人起訴請求離婚，對被上訴人存有怨懟，其證言自
    偏頗，況其出面洽談出售系爭房地並代上訴人委請律師訴訟
    ，所為證言不實在。又證人林一為林國華之同事、證人林國
    樑為林國華之兄長，均與被上訴人不熟，被上訴人不可能告
    知購屋以何人為所有人名義之事，且證人林一與林國華二人
    所證述地點不符，證人林國華與林國樑二人所證稱在系爭房
    屋之時間不符，所證述自不足採。另證人吳愷國雖為被上訴
    人之子，但對被上訴人有仇視心態，與上訴人感情融洽，所
    為證述偏頗上訴人云云。然查，證人林國華與被上訴人間，
    雖有被上訴人所抗辯因保護令、離婚等事件之糾紛。證人吳
    愷國在高雄市凱旋醫院就診時曾因父母間糾紛，心理上對被
    上訴人有憤怒、生氣之情緒，固有被上訴人提出之高雄市凱
    旋醫院臨床心理報告影本一紙為證（本院卷第94頁）。惟證
    人林國華、吳愷國等人上開證述相符，自難認係不實之證言
    。至於證人林一對於當時與林國華及被上訴人聊天之地點稱
    係在系爭房屋停車位靠客廳大門處，雖與證人林國華所述在
    客廳內櫃子旁聊天等細節有差異；證人林國樑對於其與被上
    訴人聊天時林國華有無參與及時間之細節，雖與證人林國華
    所述有差異，然證人林一、林國樑作證時間為95年4 月24日
    ，距離92年事發時間已有二年半之久，其所述細節難免有差
    異，但所證述之基本事實相符，尚難認所為證述係臨訟杜撰
    ，更何況被上訴人亦不否認其確曾在系爭房地見過證人林一
    ，且不否認當時與證人林國樑聊天，此亦可佐證證人林一、
    林國樑所述非虛，被上訴人抗辯上開證人之證言不實在云云
    ，無可採。
  (六)被上訴人再以：被上訴人名下已有二戶房地，林國華亦有三
    戶房地，因上訴人已成年，借用其名義登記，可辦理自用住
    宅，除可省卻地價稅及房屋稅外，並於有交易時可以自用住
    宅減少土地增值稅，若被上訴人生前就房地未有異動前離世
    ，因登記上訴人名義，未計入遺產，亦可免除部分之遺產稅
    。而贈與須負擔高額之贈與稅，被上訴人不可能將價值不斐
    之系爭房地贈與上訴人。故系爭房地係借名登記予上訴人，
    是為了減少遺產稅、財產交易所得稅、地價稅及房屋稅云云
    。然查，因被上訴人將系爭房地以本件之買賣及登記方式贈
    與上訴人亦可達到被上訴人所指節稅之目的，且被上訴人係
    以上訴人之名義直接為買受人向第三人購買系爭房地而登記
    為上訴人所有，亦不即發生贈與稅之問題。故縱被上訴人主
    張登記為上訴人所有，可達到節稅之目的之情屬實，此亦不
    足以證明兩造間成立借名登記契約。
  (七)被上訴人主張系爭房地之價值高於被上訴人、林國華各所有
    房地之價值，故被上訴人不可能將此高價之系爭房地贈與上
    訴人，兩造應成立借名登記契約云云。惟現今社會上，父母
    基於對子女之愛，自甘勤苦，反將高價之財產贈與子女，不
    勝枚舉，縱系爭房地之價值高於被上訴人或林國華所有房地
    之價值之情屬實，此尚不足以證明兩造間成立借名登記契約
    。
  (八)綜上，被上訴人就其主張兩造間成立借名登記契約之事實，
    尚不能證明為真，其主張難信為實在。
七、被上訴人可否請求上訴人移轉系爭房地所有權予被上訴人？
    被上訴人主張兩造間成立借名登記契約之事實，既尚難信為
    真實，則其主張終止借名登記契約後，依民法第263 條準用
    同法第25 9條第1 款規定，上訴人負有回復原狀之義務云云
    ，自無可採。又系爭房地登記為上訴人所有，被上訴人主張
    其終止借名登記契約後受有損害，及其為系爭房地之所有權
    人，亦無可取。故其依民法第179 條規定之不當得利法律關
    係、第767 條規定之所有權人之地位，請求上訴人將系爭房
    地之所有權移轉登記為被上訴人所有云云，亦均屬無據。
八、綜上所述，被上訴人主張其將系爭房地借名登記為上訴人所
    有云云，委無足採。從而，被上訴人本於終止借名登記契約
    後，且其為所有權人，依民法第263 條準用同法第25 9 條
    第1 款規定，及依民法第179 條、第767 條規定，請求上訴
    人將系爭房地之所有權移轉登記為被上訴人所有云云，均無
    理由，不應准許。原審判命上訴人給付，自有未洽。上訴意
    旨指摘原判決不當，求予廢棄改判，為有理由。自應由本院
    予以廢棄改判，如主文第二項所示。
四、據上論結，本件上訴為有理由，依民事訴訟法第450 條、第
    78條，判決如主文。
中　　華　　民　　國　　96　　年　　1 　　月　　17　　日
                            民事第三庭
                                審判長法官  張國彬
                                法      官  吳登輝
                                法      官  簡色嬌
以上正本證明與原本無異。
如對本判決上訴，須於判決送達後20日內向本院提出上訴狀，其
未表明上訴理由者，應於上訴後20日內向本院提出上訴理由書（
均須按他造當事人之人數附繕本）。上訴時應提出委任律師或具
有律師資格之人之委任狀，並依附註條文規定辦理。
中　　華　　民　　國　　96　　年　　1 　　月　　17　　日
                                書  記  官  黃一秋
附註：
民事訴訟法第466 條之1 ：對於第二審判決上訴，上訴人應委任
律師為訴訟代理人，但上訴人或其法定代理人具有律師資格者，
不在此限。
上訴人之配偶、三親等內之血親、二親等內之姻親，或上訴人為
法人、中央或地方機關時，其所屬專任人員具有律師資格並經法
院認適當者，亦得為第三審訴訟代理人。第1 項但書及第2 項情
形，應於提起上訴或委任時釋明之。
